【裁判字號】    99,訴,1198
【裁判日期】    991015
【裁判案由】    塗銷所有權移轉登記
【裁判全文】
臺灣臺中地方法院民事判決  99年度訴字第1198號
原      告  台新國際商業銀行股份有限公司
法定代理人  甲○○
被      告  丙○○
            乙○○
當事人間塗銷所有權移轉登記事件，本院於99年8月5日言詞辯論
終結，判決如下：
    主    文
被告丙○○、乙○○間就坐落臺中縣龍井鄉○○段六二四地號、
應有部分萬分之一百六十之土地，及其上同段三五八建號即門牌
號碼臺中縣龍井鄉○○路一三二巷二號二樓之三建物，於民國九
十五年十二月二十日所為買賣行為及於民國九十六年一月十六日
所為之不動產所有權移轉登記行為，均應予撤銷。
被告乙○○應將第一項所示不動產，於民國九十六年一月十六日
以買賣為原因之所有權移轉登記予以塗銷。
訴訟費用由被告負擔。
    事實及理由
一、原告起訴主張：被告丙○○於92年7月向原告申請卡號00000
    00000000000號之現金卡使用，於95年9月25日逾期未清償，
    於95年10月14日尚欠原告本金新台幣（下同）524,289元，
    迄未清償，至99年4月22日止，消費記帳尚餘858912元（本
    金522135、利息336777元）未為給付。原告於99年1月間對
    被告丙○○為財產調查時始知，被告丙○○於95年12月20日
    即以買賣為原因，將其所有坐落台中縣龍井鄉○○段624地
    號、應有部分萬分之160土地及其及其上同段358建號即門牌
    號碼台中縣龍井鄉○○路132巷2號2樓之3建物（下稱系爭不
    動產）所有權於96年1月16日辦理移轉登記與被告乙○○，
    惟被告間以買賣為原因移轉系爭不動產所有權，但實際上買
    賣關係並不存在，實係隱藏贈與行為，已明顯損害原告之債
    權，爰依民法第244條第1項、第4項規定，訴請撤銷被告間
    之贈與契約及所有權移轉之物權行為，及塗銷所有權移轉登
    記；如認被告間就系爭不動產非贈與，亦依同法第244條第2
    項為同一請求，並聲明：(一)被告丙○○與乙○○就系爭不動
    產於95年12月20日以買賣為原因所為債權行為及於96年1月
    16日所有權移轉登記之物權行為均應予撤銷。(二)被告乙○○
    於96年1月16日就系爭不動產以買賣為原因所為之所有權移
    轉登記應予塗銷。
二、被告則辯稱：因被告丙○○積欠被告乙○○20萬元，且系爭
    不動產之貸款由被告乙○○自93年繳交迄今，被告丙○○未
    能清償所欠被告乙○○之款項，始將系爭不動產賣與被告乙
    ○○以抵償債務。並均聲明：駁回原告之訴。
三、原告主張被告丙○○於92年7月向原告申請卡號00000000000
    00000號之現金卡使用，於95年9月25日逾期未清償，於95年
    10月14日尚欠原告本金524,289元，迄未清償，至99年4月22
    日止，消費記帳尚餘858912元（本金522135、利息336777元
    ）未為給付。原告於99年1月間對被告丙○○為財產調查時
    始知，被告丙○○於95年12月20日即以買賣為原因，將其所
    有系爭不動產所有權於96年1月16日辦理移轉登記與被告乙
    ○○等情，業據原告提出與其所述相符之台新銀行現金卡會
    員約定條款、現金卡申請書影本各1份、債權計算書1份、系
    爭不動產異動索引、電子謄本、登記謄本各1紙及帳務明細1
    份卷可稽，被告並不爭執，是此部分可信為真實。原告另主
    張被告間雖以買賣為原因移轉系爭不動產所有權，實際上買
    賣關係並不存在，實係隱藏贈與行為，已明顯損害原告之債
    權等情，則為被告否認並以前詞置辯，是本件首須審究在於
    被告丙○○與乙○○間就系爭不動產所為之所有權移轉行為
    之原因行為究為有償之買賣行為或無償之贈與行為？
  (一)按當事人主張有利於己之事實者，就其事實有舉證之責任。
    但法律別有規定，或依其情形顯失公平者，不在此限，民訴
    法第277條定有明文；復按舉證責任分配理論學說眾多，傳
    統有待證事實分類說、法律要件分類說、危險範圍說、利己
    事實說等諸學說，然此著重於形式、機械之思維方式，實忽
    略實質之價值判斷，僅有形式之標準，而缺乏實質價值之標
    準，面對各式各樣極其複雜之民事案件，少數案件極易產生
    不公平之情形，難於符合舉證責任分配應具備之公平正義要
    求，因此舉證責任分配法應以誠信原則以定舉證責任分配之
    歸屬。本案先從接近證據之難易層面加以探討以釐清舉證責
    任之歸屬，就接近證據之難易言，雙方當事人對於買賣是否
    虛偽之事實，應由何方為舉證較易之情形，其舉證責任分配
    由較易舉證之當事人負擔，自較符合正義公平之原則，而被
    告2人間之買賣原因事實、資金來源及流向均由被告2人所掌
    握，因此被告2人自始即接近及持有該財務資料，自應由被
    告2人舉證較諸原告為合理且簡單，再者私人者之買賣或借
    貸，未如金融機構，幾無審核、徵信、估價及監督機制，故
    利用以債作價而逃避債權人藉由強制執行滿足債權者，時有
    所聞，況且本件被告2人係姐弟關係，被告丙○○對原告負
    有借款債務，於可能將受強制執行之敏感時間，將系爭不動
    產以買賣為原因而移轉所有權登記予被告乙○○，就此二親
    等間之買賣關係是否屬真實，相較於一般第三人買賣，自應
    受較嚴格之檢驗，因此我國遺產及贈與稅法第5條第6款規定
    ：二親等以內親屬間財產之買賣，除能提出已支付價款之確
    實證明，且該已支付之價款非由出賣人貸與或提供擔保向他
    人借得者，視為贈與，考其立法意旨無非要求近親間之買賣
    ，應由買賣雙方負起較高之舉證責任，是本件被告2人自應
    就系爭不動產之買賣確屬真實負舉證責任，較符合正公平之
    原則。
  (二)本件被告丙○○與乙○○辯稱就系爭不動產間確為買賣，固
    據提出買賣契約為證，惟查被告2人為姐弟即二親等內之親
    屬，系爭不動產原所有權人為被告丙○○，於96年1月16日
    以買賣為原因，原因發生日期為95年12月20日，由被告丙○
    ○移轉登記為被告乙○○所有，此有台中縣清水地政事務所
    函覆本院之上開不動登記申請案卷資料附卷可參，該登記案
    雖以買賣為由提出申請，惟仍被核定贈與稅，此有贈與稅免
    稅證明書附於該登記案卷可憑。依前開所述遺產及贈與稅法
    第5條第6款規定，被告丙○○與乙○○姐弟，於系爭不動產
    申請移轉登記實係未提出已支付價款之確實証明始被核定為
    贈與。復經本院依職權傳訊承辦系爭不動產所有權移轉登記
    之証人丁○○到庭結証：「『問（提示清水地政事務所函覆
    之土地登記及建物登記契約並交付閱覽）這二份契約是否為
    你幫他們辦的？』是的，該事務所函覆的資料是我幫被告他
    們處理的，這部分是屬於制式的契約，是地政事務所進行所
    有權移轉登記的時候，一定要具備的契約。『法官問：當時
    價金約定如何？是否有交付？』因為當時他們是姊弟，所以
    他們說自己人條件寫好，我幫他們打一打就好，至於事實上
    有無價金交付的情形我並沒有看到，當時他們講的條件就是
    貸款的部分，他們二人之間還有債務，所以就債務的部分作
    為價金，至於。債務有多少，我也不清楚，因為他們是姊弟
    ，所以我也沒有過問。『法官問：系爭為買賣，報稅為何是
    以贈與的方式申報？』因為買賣部分並沒有價金的交付證明
    ，又因為他們二人是二親等的旁系血親，在法律上規定要申
    報贈與稅，所以我幫他們申報贈與稅。」（詳本院99年9月
    20日言詞辯論筆錄），是依證人所言，被告間就系爭不動產
    買賣確實沒有價金交付之証明。
  (三)再查被告丙○○與被告乙○○間2人間是否確有債權債務關
    係，始終未提出相關之証物、資料供本院審酌；況被告乙○
    ○辯稱其自93年間陸續借款約20萬元與被告丙○○，若再依
    其於本院審理時辯稱系爭不動產貸款其自93年即代被告丙○
    ○繳納（詳本院99年7月1日言詞辯論筆錄）計算，依被告所
    提被告丙○○名義繳交房屋貸款明細觀之，房屋貸款每月金
    額約為5600元，如被告乙○○所言自93年起繳納，則至96年
    系爭不動產過戶時，被告乙○○所繳付之金額已達20多萬元
    （5600×12×3=201600），衡情被告乙○○於93年時年僅21
    歲（72年出生），依其資力是否能如此資助被告丙○○已非
    無疑，且被告乙○○始終未能提出其長期以來用以存放資金
    之存款證據，以證明其資金來源確係自己所有，且係長期持
    有，則被告乙○○是否有餘裕之資金陸續出借被告丙○○，
    此亦非無疑；況被告乙○○所提出代被告丙○○繳納貸款之
    證明僅提出仍為被告丙○○名義之貸款利息收據，亦未能証
    明此款項確由其支付；且買賣不動產，因價值不菲，買賣次
    數亦少，一般人均會慎重其事，縱使親如姐弟，倘若為真買
    賣，低買高賣乃人之常情，對於買賣價格，雙方亦會依據某
    一資料作為磋商價金高低之基礎，然依證人即承辦之代書丁
    ○○所述「因為當時他們是姊弟，所以他們說自己人條件寫
    好，我幫他們打一打就好」，被告2人除未能提出確有債權
    債務之證明外，依被告提出之卷附之買賣契約書，就系爭不
    動產之價金約定為「出賣人（即被告丙○○）原向兆豐國際
    商業銀行股份有限公司設定本金最高限額新台幣壹佰參拾貳
    萬元，加上出賣人積欠承買人（即被告乙○○）貳拾萬元整
    ，即為其買賣總價」；然再對照台中縣清水地政事務所函覆
    本院之上開不動登記申請案卷資料以觀，被告所提申請登記
    所附之買賣契約書則載明土地買賣價款為97011元，建物買
    賣價款為283500元，系爭不動產之價款共僅380511元；是依
    上述二價金不一且差距甚大之買賣契約書，本院認被告2人
    辯稱就系爭不動產確為買賣，實難據採。又被告2人若真有
    買賣系爭土地之行為，當無不能提出支付價款之證明，亦不
    至於依遺產及贈與稅法第5條第6款「二親等以內親屬間財產
    之買賣。但能提出已支付價款之確實證明，且該已支付之價
    款非由出賣人貸與或提供擔保向他人借得者，不在此限。」
    之規定，被視為贈與，是被告2人間隱藏贈與之法律行為，
    就系爭土地為虛偽之買賣，應可認定。
  (四)按依民法第87條規定：「表意人與相對人通謀而為虛偽意思
    表示者，其意思表示無效。…虛偽意思表示，隱藏他項法律
    行為者，適用關於該項法律行為之規定。」；復按債務人所
    為之無償行為，有害及債權者，債權人得聲請法院撤銷之，
    所謂有害及債權，指債務人減少其積極財產（如讓與所有權
    、設定他物權、免除債權等是），或增加消極財產（如承擔
    債務），因而足以減少其一般財產，削弱共同擔保，使債權
    受有損害而不能完全受清償而言（最高法院94年度台上字第
    567號判決參照）。又債權人之債權，因債務人之行為，致
    有履行不能或困難之情形者，即應認為有損害於債權人之權
    利。債權人即得行使民法第244條之撤銷權以保全其債權，
    並不以債務人因其行為致陷於無資力為限；且此項撤銷權之
    效力，不特及於債權行為，即物權行為亦無例外（最高法院
    有76年度台上字第2071號判決、48年台上字第1750號判例可
    循）。
  (五)被告丙○○於92年7月向原告申請卡號0000000000000000號
    之現金卡使用，於95年9月25日逾期未清償，於95年10月14
    日尚欠原告本金524,289元，迄未清償；而被告丙○○於96
    年1月16日將系爭不動產所有權以95年12月20日發生之買賣
    為原因，惟實際隱藏無償贈與予被告乙○○後，名下已無其
    他財產足資清償對原告所負之債務，此經本院向財政部財稅
    資料中心函調被告丙○○於95、96年度全國財產稅總歸戶查
    詢清單，有該中心99年7月15日資五字第09925039510號函在
    卷足參，是被告間就系爭不動產於95年12月20日以買賣為原
    因，實際隱藏為贈與之債權行為及96年1月16日所為所有權
    移轉登記行為，對原告債權已足致有履行困難甚或不能之情
    形，應認對原告之債權足以造成損害。則原告主張依民法第
    244條第1項規定，訴請撤銷被告間之贈與行為及所有權移轉
    登記之行為，於法即無不合。又被告乙○○為系爭不動產贈
    與及所有權移轉登記行為之受益人，該等法律行為既經原告
    撤銷，依民法第244條第4項規定，原告請求命被告乙○○回
    復原狀即塗銷系爭不動產之所有權登記，以回復登記為被告
    丙○○所有之原狀，亦為有據。
四、從而，原告主張依據民法第244條第1項、第4項規定，訴請
    撤銷被告丙○○、乙○○間就系爭不動產所為贈與契約之債
    權行為及所有權移轉登記物權行為，且塗銷系爭不動產之所
    有權移轉登記行為，均有理由，應予准許。
五、本件事實已臻明，兩造其餘攻擊、防禦方法及主張，經審酌
    後，核與結論無涉，爰不一一贅述，附此敘明。
參、訴訟費用負擔之依據：民事訴訟法第85條第1項前段。
中    華    民    國    99    年    10    月    15  日
                  民事第二庭    法  官  涂秀玲
正本係照原本作成。
如對本判決上訴，須於判決送達後20日內向本院提出上訴狀。
中    華    民    國    99    年    10   月     15   日
                                書記官  鐘麗芳

司法院資訊處製作；財團法人民間司法改革基金會備份。
